【裁判字號】    99,交抗,607
【裁判日期】    991209
【裁判案由】    聲明異議
【裁判全文】
臺灣高等法院高雄分院刑事裁定         99年度交抗字第607號
抗   告   人
即原處分機關  交通部公路總局高雄區監理所
代   表   人  劉育麟
異  議 人 即
受  處 分 人  陳基萬
上列抗告人因違反道路交通管理處罰條例聲明異議案件，不服臺
灣高雄地方法院中華民國99年11月11日裁定（99年度交聲字第29
06號），提起抗告，本院裁定如下：
    主  文
原裁定及原處分均撤銷。
陳基萬汽車駕駛人，駕駛汽車經測試檢定酒精濃度超過規定標準
，處吊扣普通重型機器腳踏車駕駛執照拾貳個月，罰鍰新臺幣貳
萬伍仟元，並應接受道路交通安全講習。
    理  由
壹、抗告意旨略以：(一)有關「一行為同時觸犯刑事法律及違反行
    政法上義務規定，經檢察官依刑事訴訟法第253 條之1 為緩
    起訴處分後，行政機關得否就該違反行政法上義務再處以行
    政罰」之事項，法務部行政罰法諮詢小組第一次會議紀錄「
    緩起訴者乃附條件的不起訴處分，亦即是不起訴的一種。」
    ，此觀諸刑事訴訟法第256 條規定自明，既為不起訴即依不
    起訴處理。檢察官為緩起訴處分時依刑事訴訟法第253 條之
    2 第1 項規定對被告所為之指示及課予之負擔，係一種特殊
    的處遇措施，並非刑罰。因此，刑事案件經檢察官為緩起訴
    處分確定後，宜視同不起訴處分確定，依行政罰法第26條第
    2 項規定，得依違反行政法上義務規定裁處之。另有關新修
    正道路交通管理處罰條例部分條文與行政罰法間之法理及意
    見，交通部95年7 月17日交路字0950006986號函釋在案。(二)
    查道路交通管理處罰條例第68條第2 項之立法理由係鑑於本
    條例前已修正刪除受吊扣駕駛執照處分，吊扣各級駕駛執照
    之規定，為利明確汽車駕駛人駕駛「非其」駕駛執照種類之
    車輛，違反應受吊扣駕駛執照之處分處理，並在兼顧本條例
    立法意旨下，增訂第2 項得緩即予吊扣而採記違規點數及駕
    駛人仍無改正仍再犯違規之應併原吊扣處罰之規定。於99年
    5 月5 日經總統以華總一義字第09900107731 號令修正公布
    ，新增第68條第2 項規定：「領有汽車駕駛執照之汽車駕駛
    人，除駕駛聯結車、大客車、大貨車外之非其駕駛執照種類
    之車輛，違反本條例及道路交通安全規則之規定，應受吊扣
    駕駛執照情形時，無因而肇事致人受傷或重傷者，記違規點
    數5 點。但1 年內違規點數共達6 點以上或再次應受吊扣駕
    駛執照情形者，併依原違反本條例應受吊扣駕駛執照處分規
    定，吊扣其駕駛執照」。亦即領有汽車駕駛執照之汽車駕駛
    人除駕駛聯結車、大客車、大貨車外（即小型車及各類機車
    ）駕駛非其駕駛執照同種類之車輛且無肇事致人受傷或重傷
    者，違反本條例及道路交通安全規則之規定，應受吊扣駕駛
    執照之處分時，僅記違規點數5 點，反之則應執行吊扣其駕
    駛執照。(三)故本所依規定填製之高監贏裁字第80-N00000000
    號裁決書裁處罰鍰新台幣( 下同)4萬5 千元並吊扣普通重型
    機車駕駛執照12個月，施以道路安全講習，應無不合，為加
    強道路交通管理，維護交通秩序，確保交通安全，謹請撤銷
    原裁定云云。
貳、經查：
一、有關罰鍰部分：
（一）按一行為同時觸犯刑事法律及違反行政法上義務規定者，
      依刑事法律處罰之，但其行為應處以其他種類行政罰或得
      沒入之物而未經法院宣告沒收者，亦得裁處之；前項行為
      如經不起訴處分或為無罪、免訴、不受理、不付審理之裁
      判確定者，得依違反行政法上義務規定裁處之；行政罰法
      第26條定有明文。此乃明定對於人民違反公法上義務之行
      為，除因處罰之性質與種類不同，必須採用不同方法而為
      併合處罰，以達行政目的所必要者外，不得重複處罰之原
      則，以落實大法官釋字第503 號解釋揭示「一行為不得重
      複處罰」之現代民主法治國家之基本原則，依其立法理由
      所載：「一行為同時觸犯刑事法律及違反行政法上義務規
      定時，由於刑罰與行政罰同屬對不法行為之制裁，而刑罰
      之懲罰作用較強，故依刑事法律處罰，即足資警惕時，實
      無為一事二罰再處行政罰之必要。且刑事法律處罰，由法
      院依法定程序為之，較符合正當法律程序，應予優先適用
      。但罰鍰以外之沒入或其他種類行政罰，因兼具維護公共
      秩序之作用，為達行政目的，行政機關仍得併與裁處」，
      甚為明瞭。依刑事訴訟法第253 條之1 規定之緩起訴處分
      ，其中檢察官命被告為金錢給付部分，並得為民事強制執
      行名義，受處分人因緩起訴處分而剝奪其財產權，主觀上
      此一金錢給付義務具有強制性、懲罰性，雖不若易科罰金
      係以支付金錢作為自由刑之替代，惟經由緩起訴處分條件
      之履行，使其免於遭檢察官發動起訴程序，仍具有替代刑
      罰之效果，廣義而言，應屬實質刑事法律處罰，即屬於行
      政罰法第26條第1 項所稱之「刑事法律處罰」，而有行政
      罰法第26條第1 項「一事不二罰」規定之適用。準此，修
      正後道路交通管理處罰條例第35條第8 項所規定之罰金，
      解釋上亦應包括依檢察官處分命令，而向公益團體繳納捐
      款在內。故受處分人既依檢察官之緩起訴處分命令，向公
      益團體繳納捐款，即係履行檢察官為緩起訴處分命令，與
      受刑事處罰無異。至於法務部雖曾函釋認為行政罰法第26
      條第2 項所稱不起訴處分，係包括緩起訴處分在內，然緩
      起訴處分雖使被告免於刑事訴追，而與不起訴處分具有相
      同之效果，惟刑事訴訟法第253 條之1 第1 項係91年2 月
      8 日增訂，行政罰法則於94年2 月5 日公布，制定在後之
      行政罰法第26條第2 項僅臚列不起訴處分或無罪、免訴、
      不受理、不付審理之裁判確定者，而未將緩起訴處分納入
      ，應係立法者有意排除，而非法律漏洞。且緩起訴處分既
      非不能證明行為人之犯罪事實，且有支付一定金額之實質
      處罰，自與行政罰法第26條第2 項列舉之不起訴處分等情
      形迥然有別，是仍無從遽為比擬而為相同之處置。否則，
      刑事被告經法院循審判程序判處罰金或得以易科罰金之拘
      役或有期徒刑，均得援用行政罰法第26條第1 項之規定，
      免於處以行政秩序罰之雙重不利益；至於藉由緩起訴處分
      而節省司法資源者，在基於實質懲罰目的而其財產權遭受
      剝奪之餘，卻仍需繳納一定金額之行政罰鍰，其結果勢必
      降低刑事被告接受緩起訴處分之意願，造成反噬緩起訴處
      分替代繁複刑事審判程序之制度性機能。行政罰法第26條
      第2 項既未將緩起訴處分列舉其中，本於例外規定從嚴解
      釋之法理，自不能將條文中不起訴處分之範圍，擴及於性
      質顯不相同之緩起訴處分。
（二）另按被告於緩起訴期間內，有下列情形之一者，檢察官得
      依職權或依告訴人之聲請撤銷原處分，繼續偵查或起訴：
      一、於期間內故意更犯有期徒刑以上刑之罪，經檢察官提
      起公訴者。二、緩起訴前，因故意犯他罪，而在緩起訴期
      間內受有期徒刑以上刑之宣告者。三、違背第253 條之2
      第1 項各款之應遵守或履行事項者，刑事訴訟法第253 條
      之3 第1 項亦規定明確。是案經檢察官為「緩起訴處分」
      者，於緩起訴之猶豫期間內，是否因前開撤銷事由，經檢
      察官撤銷緩起訴處分後提起公訴，猶懸而未定。雖於緩起
      訴期間屆滿，而緩起訴未經撤銷，行為人得免於刑事訴追
      ，其法律效果與「不起訴處分」相同，然非俟緩起訴期間
      屆滿，無從確定行為人最終是否未經撤銷緩起訴處分，亦
      即緩起訴處分於猶豫期間內，未具實質之確定力，與具有
      終局確定力之「不起訴處分」不同。因緩起訴期間屆滿前
      ，該緩起訴處分仍有被撤銷之可能，倘原處分機關逕予行
      政裁罰，將使受處分人有同時遭受行政處罰及刑事訴追之
      危險，顯與行政罰法第26條規定之立法意旨相悖。行政罰
      法第26條第2 項之所定同一行為如經「不起訴處分」或為
      「無罪」、「免訴」、「不受理」、「不付審理」之裁判
      確定者，得依違反行政法上義務規定裁處之，所著重者係
      在各該事由同具終局免受刑事追訴之效力，而無雙重處罰
      之危險，應認屬列舉之事由，「緩起訴處分」既非上開列
      舉事由，且於緩起訴期間屆滿前仍存有雙重處罰之危險，
      原處分機關自不得於緩起訴期間屆滿前，就行為人之同一
      行為再為行政裁罰。
（三）本件異議人陳基萬於98年5 月18日19時48分許，明知已因
      服用酒類，控制力及注意力已達不能安全駕駛動力交通工
      具之程度，詎仍駕駛車牌號碼ONC-505 號重型機車，行駛
      於高雄縣大寮鄉○○路與金華街口，為警攔查，並施以檢
      測，得知呼氣酒精濃度含量為每公升0.77毫克，而有「汽
      車駕駛人酒精濃度超過規定標準（每公升0.25至0.4 毫克
      ）」之違規，依道路交通管理處罰條例第35條第1 項第1
      款、第24條第1 項第2 款規定，裁處罰鍰45,000元，吊扣
      重型機車駕照12個月，並應參加道路交通安全講習等節，
      有交通部公路總局高雄區監理所高監營裁字第裁80-N0000
      0000號違反道路交通管理事件裁決書1 份附卷可稽（見原
      審卷第12頁) 。又異議人因上開酒後駕車案件，經臺灣高
      雄地方法院檢察署檢察官以98年度偵字第17090 號為緩起
      訴處分，緩起訴期間為1 年，並命異議人向國庫支付2 萬
      元，並已於99年8 月18日緩起訴期滿等情，有緩起訴處分
      書、緩起訴處分命令通知書、舉發違反道路交通管理事件
      通知單、被告前案紀錄表各1 份在卷可稽( 見原審卷第6
      至11頁、13頁) 。
（四）又異議人上開酒後駕車之行為，係屬同時觸犯刑事法律及
      違反行政法上義務規定之行為，且前經緩起訴處分確定，
      異議人並給付2 萬元，有被告前案紀錄表1 紙可證，自已
      產生實質刑罰之效果。揆諸行政罰法第26條規定與前揭說
      明，原處分機關對異議人上開酒後駕車之違規行為為裁罰
      時，除其行為應處以其他種類行政罰即吊扣駕駛執照及施
      以道路交通安全講習，仍得予以裁處外，自不得就該同一
      違規事實再處以「罰鍰」，原處分再予裁處異議人罰鍰，
      與法自屬有違。另道路交通管理處罰條例第35條第8 項亦
      規定：「前項汽車駕駛人，經裁判確定處以罰金低於本條
      例第92條第3 項所訂最低罰鍰基準規定者，應依本條例裁
      決繳納不足最低罰鍰之部分。」，上開道路交通管理處罰
      條例第35條第8 項之規定，核屬行政罰法第26條第1 項之
      特別規定。而緩起訴處分固屬廣義之司法處分，為避免經
      法院裁判確定者，仍得裁決繳納；而經緩起訴確定者，反
      而不得裁決繳納差額之不公平情事，所謂經裁判確定應包
      括緩起訴處分確定。準此，本件異議人依緩起訴處分命令
      已繳交國庫2 萬元，而原處分機關就異議人之酒後駕車違
      規，依違反道路交通管理事件統一裁罰基準表規定，原得
      裁處罰鍰45,000元，是依上開道路交通管理處罰條例第35
      條第8 項規定，原處分機關就罰鍰部分仍得裁處25,000元
      （即差額部分）。
二、有關施以道路安全講習部分：
    原處分機關裁處異議人應參加道路安全講習部分，係為達成
    遏止酒後駕車之不法行為，維護道路交通用路權人之安全法
    益等行政目的所必要之罰鍰以外之其他種類行政罰，依行政
    罰法第26條第1 項但書之規定，原處分機關仍得裁處，並未
    違反「一事不二罰」之規定，故此部分之裁處並無違誤。
三、關於吊扣駕駛執照部分：
（一）查異議人既確係於98年8 月12日23時10分許，明知已因服
      用酒類，控制力及注意力已達不能安全駕駛動力交通工具
      之程度，而仍駕駛車牌號碼ONC-505 號重型機車，行駛於
      高雄縣大寮鄉○○路與金華街口，為警攔查，並施以檢測
      ，得知呼氣酒精濃度含量為每公升0.77毫克，則異議人確
      有違反道路交通安全規則第114 條第2 款規定，而應依道
      路交通管理處罰條例第35條第1 項第1 款規定處罰，則原
      處分機關裁處受處分吊扣其普通重型機車駕駛執照12 個
      月部分，係為達成遏止酒後駕車之不法行為，維護道路交
      通用路權人之安全法益等行政目的所必要之罰鍰以外之其
      他種類行政罰，依行政罰法第26條第1 項但書之規定，原
      處分機關仍得裁處，並未違反「一事不二罰」之規定，故
      此部分之裁處並無違誤。又異議人則領有普通重型機車駕
      駛執照，有公路監理電子閘門證號查詢機車駕駛人查詢結
      果各1 紙在卷可憑（見原審卷第14頁），是此部分事實均
      堪認定。
（二）按道路交通管理處罰條例第68條，固經總統於99年5 月5
      日以華總一義字第09900107731 號令修正公布，該條並增
      訂第2 項「領有汽車駕駛執照之汽車駕駛人，除駕駛聯結
      車、大客車、大貨車外之非其駕駛執照種類之車輛，違反
      本條例及道路交通安全規則之規定，應受吊扣駕駛執照情
      形時，無因而肇事致人受傷或重傷者，記違規點數5 點。
      但1 年內違規點數共達6 點以上或再次應受吊扣駕駛執照
      情形者，併依原違反本條例應受吊扣駕駛執照處分規定，
      吊扣其駕駛執照。」，依該條例第93條規定，上開修正條
      文的施行日期乃授權行政院以命令定之，而行政院係於同
      年8 月31日始發布自同年9 月1 日施行，且依行政罰法第
      5 條規定「行為後法律或自治條例有變更者，適用行政機
      關最初裁處時之法律或自治條例。但裁處前之法律或自治
      條例有利於受處罰者，適用最有利於受處罰者之規定」。
      但道路交通管理處罰條例第68條增訂第2 項之原提案條文
      之立法理由為「現行駕駛執照之核發，依照道路交通安全
      規則第53條規定共分為15類，故違反本條例被處以吊扣駕
      駛執照者，應視其違規駕駛時所駕駛之汽車駕駛執照為限
      ，若吊扣其非違規駕駛時所駕駛之汽車駕駛執照，則欠缺
      實質上之關聯，二者不得相互聯結，且縱未能依規定「吊
      扣其駕駛執照」，依照本條例之規定，仍有其他處罰規定
      足達懲治警戒效果，故依照比例原則，若不能吊扣汽車駕
      駛人持有違反本條例時所駕駛汽車之汽車執照者，則不可
      以吊扣汽車駕駛人所持有其他駕駛執照代替之。」嗣經討
      論後而修正為上開內容，修正理由則為：「一、委員提案
      修正條文將產生如駕駛人以其領有之聯結車、大客車或大
      貨車駕駛執照駕駛小型車，違規酒後駕車、肇事逃逸時，
      卻無法吊扣其所領有之駕駛執照，以限制其繼續駕車行駛
      道路之情形，無法達到有效處罰及維護道路交通安全之立
      法目的。二、鑑於本條例前已修正刪受吊扣駕駛執照處分
      ，吊扣各級駕駛執照之規定，為利明確汽車駕駛人駕駛非
      其駕駛執照種類之車輛，違反應受吊扣駕駛執照之處分處
      理，增訂第2 項得緩即予吊扣而採記違規點數及駕駛人仍
      無改正仍再犯違規之應併原吊扣處罰之規定」。此有立法
      院公報第99卷第26期院會紀錄附卷可參。則依修正後之道
      路交通管理處罰條例第68條第2 項規定之內容及立法理由
      ，領有汽車駕駛執照之駕駛人，駕駛非其駕駛執照種類之
      車輛，而違規應受吊扣駕駛執照情形時，始有該修正條文
      之適用。而領有駕駛執照之駕駛人，駕駛其領有執照種類
      之車輛，而違規應受吊扣駕駛執照情形時，以及領有聯結
      車、大客車或大貨車駕駛執照之駕駛人，駕駛非其駕駛執
      照種類之車輛，而違規應受吊扣駕駛執照情形時，則均應
      依原規定吊扣，而無該修正後規定之適用。本案之異議人
      係領有普通重型機車駕駛執照，而駕駛普通重型機車，違
      規酒後駕車，故此情形尚無該修正後規定之適用，併此敘
      明。
四、又道路交通管理處罰條例第87條第1 項規定：「受處分人不
    服第8 條主管機關所為之處罰，得於接到裁決書之翌日起20
    日內，向管轄地方法院聲明異議。」此條文中所謂之「處罰
    」，應指包括對受處分人裁處之違規事實是否正當，及裁罰
    所引用之法條是否適當而言，蓋此二者有不可分離之關係，
    即聲明異議應以交通違規行為為標的，非以處罰項目為範圍
    。是本件異議人即受處分人酒後駕車只有一個交通違規行為
    ，雖異議人即受處分人僅就處罰項目中之罰鍰部分提起異議
    ，其餘部分（吊扣駕照及應參加道路交通安全講習部分）並
    未提及，此有聲明異議狀附卷可按( 見原審卷第3 頁) ，然
    其餘處罰項目與其交通違規行為是否存在既無從分離，本院
    自應併予審理，附此敘明。
五、綜上所述，原處分機關裁處異議人罰鍰45,000元，吊扣普通
    重型機器腳踏車駕駛執照12個月，並應接受道路交通安全講
    習云云，固非無見。惟本件抗告人即原處分機關仍裁決異議
    人罰鍰45,000元，而未扣除異議人即受處分人已繳納之2萬
    元，其逾此應繳金額25,000元之部分，於法即有未合。另原
    審以本件異議人即受處分人應適用99年9 月1 日修正施行之
    道路交通管理處罰條例第68條第2 項規定，其所受處分內容
    應僅為記違規點數5 點，而非吊扣異議人即受處分人所持有
    之普通重型機車駕駛執照12個月，亦有未當。抗告人抗告意
    旨，執此指摘原審裁定不當，應認為有理由，自應由本院將
    原裁定撤銷，且認為有必要，並由本院自為裁定，撤銷原處
    分機關所為之處分。又法院負有司法審查之作用，以本案而
    言，就罰鍰、吊照及安全講習等處罰效果，應一併審理，並
    重為諭知，如前所述，爰撤銷原處分全部，另為裁定汽車駕
    駛人，駕駛汽車經測試檢定酒精濃度超過規定標準，處吊扣
    普通重型機器腳踏車駕駛執照拾貳個月，罰鍰2 萬5 千元，
    並應接受道路交通安全講習。
參、據上論結，應依道路交通案件處理辦法第26條，刑事訴訟法
    第413 條，道路交通管理處罰條例第35條第1 項第1 款、第
    24條第1 項第2 款，裁定如主文。
中    華    民    國    99    年    12    月    9     日
                 刑事第九庭     審判長法  官  莊秋桃
                                      法  官  范惠瑩
                                      法  官  田平安
以上正本與原本無異。
本件不得再抗告。
中    華    民    國    99    年    12    月    9     日
                                  書  記  官  馬蕙梅

司法院資訊處製作；財團法人民間司法改革基金會備份。
